最高法院民事判決　　　　　　　　　　　　　　　九十一年度台上字第一七○五號
　　上　訴　人　戌　○　○
　　　　　　　　Ｄ　○　○
　　　　　　　　Ｃ　○　○
　　　　　　　　酉　○　○
　　　　　　　　寅　○　○
　　　　　　　　丑　○　○
　　　　　　　　乙 ○○ ○
　　　　　　　　辰　○　○
　　　　　　　　巳　○　○
　　　　　　　　己　○　○
　　共　　　同
　　訴訟代理人　葉　天　祐
　　上　訴　人　未　○　○
　　　　　　　　Ａ　○　○
　　　　　　　　Ｂ　○　○
　　　　　　　　癸　　　○
　　　　　　　　宇　○　○
　　　　　　　　子　○　○
　　　　　　　　地　○　○
　　　　　　　　天　○　○
　　　　　　　　戊　○　○
　　　　　　　　宙　○　○
　　　　　　　　玄　○　○
　　　　　　　　庚　○　○
　　　　　　　　黃　○　○
　　　　　　　　午　○　○
　　　　　　　　申　○　○
　　　　　　　　Ｅ ○○ ○
　　　　　　　　亥　○　○
　　　　　　　　辛　○　○
　　兼 右 一 人
　　法定代理人　卯 ○○ ○
　　上　訴　人　丁　○　○
　　　　　　　　甲 ○○ ○
　　　　　　　　丙　○　○
　　被 上訴 人　壬　○　○
右當事人間請求分割共有物事件，上訴人對於中華民國八十九年十一月十四日台灣高
等法院台南分院第二審判決（八十九年度上字第八三號），提起上訴，本院判決如左
：
    主  文
原判決廢棄，發回台灣高等法院台南分院。
    理  由
本件係請求分割共有物之訴，其訴訟標的對於共同訴訟人全體必須合一確定。是上訴
人戌○○、Ｄ○○、Ｃ○○、酉○○、寅○○、丑○○、乙○○○、辰○○、巳○○
及己○○（以下簡稱上訴人戌○○等十人）提起第三審上訴，依民事訴訟法第五十六
條第一項第一款規定，其效力及於未提起上訴之共同訴訟人Ａ○○、Ｂ○○、癸○、
宇○○、子○○、地○○、天○○、戊○○、宙○○、玄○○、庚○○、黃○○、午
○○、申○○、Ｅ○○○、亥○○、辛○○、丁○○、卯○○○、甲○○○、丙○○
（以下簡稱上訴人Ａ○○等二十一人）及未○○。爰併列Ａ○○等二十一人及未○○
為上訴人，合先說明。
本件被上訴人主張：坐落嘉義縣鹿草鄉○○段西井小段第五八號、建、面積○‧二一
六八公頃，同小段第五九之一號、道、面積○．○○七三公頃及同小段第五九之二號
、道、面積○‧○○○一公頃等三筆土地（下稱系爭土地）為兩造所共有，每筆土地
各人應有部分之比例均相同，詳如原判決附表（下稱附表）壹「持分額」欄所示；共
有人間並無不分割之約定，系爭土地亦無因使用目的不能分割情事，惟無法協議分割
等情，求為分割共有物之判決。
上訴人戌○○等十人則以：對分割方案之分配位置沒有意見，惟曾協商將分配土地所
面臨十五米、八米、六米、二米、一米道路及面臨雙面道路等不同情形，依序訂定每
坪為新台幣（下同）六萬元、五萬元、四萬元、三萬元、二萬元及七萬元之價格，已
為大部人同意；乃原判決逕以系爭三筆土地平均公告現值加計百分之四十，即每平方
公尺七千七百元計算；造成依原來之協議，應補償其他共有人者，反受到補償而得利
；而上訴人等原係應受補償之人，反變成應補償其他共有人，產生不公之情形等語，
資為抗辯。
上訴人Ａ○○等二十一人以：伊等對分割方案沒有意見。起訴前，兩造固曾協商將分
割後之土地依面臨道路寬度之不同，訂定不同價格，作為共有人間計算補償金之標準
；惟起訴後大部分共有人希望照公告現值加四成作為補償金之計算標準。上訴人戌○
○等十人係認面臨道路之土地灰塵太多且吵雜，不願意居住，現卻因面臨道路之土地
價值較高，要求其他共有人補償，顯然不公平等語，資為抗辯。
上訴人未○○：同意分割方案，及分割後之土地依面臨道路寬度之不同，訂定不同價
格，作為共有人間計算補償金之標準。
原審維持第一審所為分割方法之判決，駁回上訴人之上訴，係以：查系爭三筆土地相
互比鄰，略呈南北向之長方形，東邊有寬十五公尺之道路，南邊臨十二公尺之道路，
中央另有寬一公尺或二公尺之巷弄供出入；目前系爭第五十八號土地上有上訴人子○
○、Ａ○○、Ｂ○○、宇○○、申○○、午○○、玄○○、宙○○、戊○○、黃○○
、巳○○、庚○○、辰○○、己○○、未○○、天○○、地○○、亥○○、辛○○等
人之磚木造平房、ＲＣ磚造樓房及磚造浴廁等情，為兩造所不爭執，並有勘驗筆錄、
現場圖及嘉義縣水上地政事務所制作之複丈成果圖在卷可憑，自屬真實。衡量系爭土
地之地形、周圍聯絡道路之交通情況、共有人間之利害關係、共有物之性質及共有人
使用系爭土地之現狀，並顧及共有物之價格、經濟效用與各當事人對於土地利用之最
大經濟效益，認以採用兩造均同意如附表壹所示之分割方案，為合理、公平。又上訴
人Ａ○○、Ｂ○○、宇○○、子○○、戊○○、玄○○、宙○○、黃○○、午○○、
申○○間，上訴人亥○○、辛○○間，上訴人丑○○、乙○○○間，上訴人戌○○、
Ｃ○○、Ｄ○○間，上訴人寅○○、酉○○間，均各表明分割後仍願意繼續保持共有
，則依其意願各按應有部分之比例保持共有。復按以原物為分配時，如共有人中，有
不能按其應有部分受分配者，得以金錢補償之，民法第八百二十四條第三項定有明文
。依附表壹方案分割結果，各共有人實際受分配之土地面積，與各共有人按其應有部
分比例並扣除應共同負擔編號４、、之道路用地面積後，其增減結果如下：(一)上
訴人子○○、Ａ○○、Ｂ○○、宇○○、申○○、午○○、玄○○、宙○○、戊○○
、黃○○等十人共同分得之面積較其應分得之面積共短少二七‧五平方公尺。(二)被上
訴人壬○○分得之面積較其應分得之面積短少二七‧五平方公尺。(三)上訴人庚○○分
得之面積較其應分得之面積短少三三‧七五平方公尺。(四)上訴人酉○○、寅○○共同
分得之面積較其應分得之面積共短少○‧五平方公尺。(五)上訴人丑○○、乙○○○共
同分得之面積較其應分得之面積短少三‧四五平方公尺。(六)上訴人辰○○分得之面積
較其應分得之面積短少○‧五平方公尺。(七)上訴人巳○○分得之面積較其應分得之面
積短少十三‧二五平方公尺。(八)上訴人天○○分得之面積較其應分得之面積短少一‧
七九平方公尺。(九)上訴人癸○分得之面積較其應分得之面積短少四七‧五平方公尺。
(十)上訴人戌○○、Ｄ○○、Ｃ○○共同分得之面積較其應分得之面積增加四‧一一平
方公尺。(十一)上訴人Ｅ○○○、天○○、地○○、卯○○○、亥○○、辛○○、丁○○
、甲○○○、丙○○等九人共同分得之面積較其等應分得之面積增加三‧三三平方公
尺。(十二)上訴人未○○分得之面積較其應分得之面積增加四四‧二一平方公尺。(十三)上訴
人地○○分得之面積較其應分得之面積增加四‧五平方公尺。(十四)上訴人亥○○、辛○
○共同分得之面積較其應分得之面積增加六‧五平方公尺。(十五)上訴人己○○分得之面
積較其應分得之面積增加九三‧○九平方公尺（詳如附表參所示）。是上訴人戌○○
、Ｄ○○、Ｃ○○、Ｅ○○○、天○○、地○○、卯○○○、亥○○、辛○○、丁○
○、甲○○○、丙○○、未○○及己○○等人應就渠等超過其應有部分所分得之土地
面積，補償未能按其應有部分受分配之上訴人子○○、Ａ○○、Ｂ○○、宇○○、申
○○、午○○、玄○○、宙○○、戊○○、黃○○、庚○○、酉○○、寅○○、丑○
○、乙○○○、辰○○、巳○○、天○○、癸○與被上訴人，洵堪認定。再者，系爭
三筆土地於被上訴人起訴時之公告現值，分別為每平方公尺四千五百元、五千五百元
及六千五百元，三筆土地之平均公告現值為每平方公尺五千五百元，審酌系爭三筆土
地所處地理位置、使用情形及除上訴人戌○○等十人外，其餘之共有人均主張依照系
爭三筆土地公告現值之平均值加上百分之四十，作為本件土地分割後相互補償之計算
基準，故本件土地分割後相互補償之計算基準應以每平方公尺七千七百元（即系爭土
地公告現值之平均值加上百分之四十）之價差加以核計作為補償，較為適宜並公平。
至華聲企業發展鑑定顧問有限公司之鑑定報告，按各共有人分配位置參照面臨之道路
或在裏地之情形，鑑定出各共有人取得之土地價值與其原應有部分比例之價值相較後
應互相補償之金額，固然客觀，惟本件之分割方案乃係依各共有人現所居住使用建築
物之位置及兩造之同意而為分割，上訴人戌○○等十人係認面臨道路之土地灰塵太多
且吵雜，而同意使用裏地，則渠等再以面臨道路之土地價值較高，要求其他共有人應
按土地之價值補償之，顯然不公，並不合理。從而，兩造互補之金額，詳如附表參所
示較為適宜公平等詞，為其判斷之基礎。
按分割共有物之訴，如依原物分配，而共有人中有不能按其應有部分受分配，或所受
分配之不動產，價格不相當者，自應予補償，始符公平原則，不受當事人意願或所選
擇分配位置之影響。又同一筆土地，其面臨較寬敞道路部分之價值，較之面臨狹窄道
路或在裏地部分者高，為眾所皆知之事實，如不顧價值之差異，逕依面積大小作為相
互補償之計算基準，即有失公平。查原審曾囑託華聲企業發展鑑定顧問有限公司按各
共有人分配位置參照面臨道路或在裏地之情形，鑑定出各共有人取得之土地價值與其
應有部分比例之價值相較後應互相補償之金額，原審既認該鑑定報告係屬客觀，惟又
以本件分割方案係依各共有人現所居住使用建築物之位置及兩造之同意而為分割，故
上訴人戌○○等十人事前同意使用裏地，事後再以面臨道路之土地價值較高，要求補
償，並不合理云云。置客觀鑑定價值於不顧，顯不公平，難謂適法。上訴論旨，指摘
原判決為不當，求予廢棄，非無理由。
據上論結，本件上訴為有理由，依民事訴訟法第四百七十七條第一項、第四百七十八
條第一項，判決如主文。
中      華      民      國    九十一    年      八      月    二十三    日
                              最高法院民事第一庭
                                  審判長法官  李  錦  豐
                                        法官  楊  鼎  章
                                        法官  吳  麗  女
                                        法官  許  朝  雄
                                        法官  陳  淑  敏
      右正本證明與原本無異
                                              書  記  官
中      華      民      國    九十一    年      九      月     十六     日
